臺灣高等法院民事判決　　　　　　　　 96年度上易字第478號
上 訴 人即
附帶被上訴人　甲○○
訴訟代理人　　李秋銘律師
複 代 理人　　黃金亮律師
被上訴人即
附帶上訴人　　漁之鄉食品有限公司
法定代理人　　乙○○
訴訟代理人　　許卓敏律師
上列當事人間侵權行為損害賠償事件，上訴人對於中華民國96年
4月3日臺灣宜蘭地方法院93年度訴字第388號第一審判決提起上
訴，被上訴人提起附帶上訴，經本院於96年10月3日言詞辯論終
結，判決如下：
    主  文
原判決第一項所命給付之金額逾新台幣貳拾陸萬伍仟元本息部分
，及該部分假執行之宣告暨訴訟費用之裁判均廢棄。
上廢棄部分，漁之鄉食品有限公司在第一審之訴及假執行之聲請
均駁回。
甲○○其餘上訴駁回。
漁之鄉食品有限公司之附帶上訴駁回。
第一審（除確定部分外）、第二審訴訟費用由甲○○負擔百分之
四十四，漁之鄉食品有限公司負擔百分之五十六；附帶上訴之訴
訟費用由漁之鄉食品有限公司負擔。
    事實及理由
一、被上訴人即附帶上訴人漁之鄉食品有限公司（下稱漁之鄉公
    司）起訴主張：上訴人即附帶被上訴人甲○○（下稱甲○○
    ）、原審被告楊淑芬明知「Y.C.H.漁之鄉」商標及圖樣（下
    稱系爭商標）係伊公司依法註冊之商標，就系爭商標享有商
    標權，2人自民國（下同）92年7月起曾向伊公司批發購買魚
    鬆等食品原料。詎甲○○、楊淑芬約自93年1 月起未經伊公
    司同意，在2人設於宜蘭縣頭城區漁會烏石港直銷中心鮮魚
    區第一號攤位之招牌及販售之旗魚鬆、旗魚脯、鮭魚鬆等食
    品上，公然使用系爭商標，共同侵害伊公司之商標專用權，
    爰依民法第184條、185條規定，請求甲○○、楊淑芬負連帶
    損害賠償，並依商標法第66條第1項第3款及同條第3項計付
    賠償金額，前者因甲○○遭查獲包裝袋7個、罐標2張，以零
    售單價1台斤新台幣（下同）250元，計算500倍為1,125,000
    元（250元×9×500=1,125,000元） ；後者漁之鄉公司所受
    業務上信譽損害為375,000元，合計150萬元。並聲明：甲○
    ○、楊淑芬應連帶給付漁之鄉公司新台幣 （下同）150萬元
    及自起訴狀繕本送達翌日起至清償日止按年息5%計算利息，
    並願供擔保宣告准予假執行。
二、甲○○則以：伊於92年5月間與漁之鄉公司成立共同經營合
    約，約定自92年5月16日起至94年5月15日止，由伊提供頭城
    區漁會烏石港直銷中心鮮魚區第1號攤位（下稱第1號攤位）
    ，漁之鄉公司提供伊各類魚鬆產品、商標、包裝袋罐及相關
    技術，並以工廠直營價銷售，再由漁之鄉公司提供廣告招牌
    ，費用採共同分擔之方式合作經營，雙方雖因互相信賴而未
    於共同經營合約書簽字，惟確有共同經營之事實。92年12月
    間因漁之鄉公司提供之產品滯銷，伊乃未向漁之鄉公司進貨
    ，自93年1月間起除販售漁之鄉公司之庫存貨外，另販售伊
    自行向他人之進貨，惟伊只在販售漁之鄉公司之存貨時使用
    漁之鄉公司之包裝袋罐，故並未侵害漁之鄉公司之商標權。
    又伊亦不知漁之鄉公司所指之系爭商標已依法註冊等語，資
    為抗辯。
三、本件原審就上訴人甲○○部分，判決應給付漁之鄉公司60萬
    元，及自94年1月3日起至清償日止，按年息5%計算之利息；
    而駁回漁之鄉公司其餘之請求。就原審被告楊淑芬部分，則
    判決駁回漁之鄉公司全部之請求。上訴人甲○○就其敗訴部
    分提起上訴；漁之鄉公司對於原審被告楊淑芬部分未據聲明
    不服，故原審被告楊淑芬部分已告確定，就甲○○部分則提
    起附帶上訴。甲○○上訴聲明求為判決：
    （一）原判決不利於甲○○部分廢棄。
    （二）上開廢棄部分，漁之鄉公司在第一審之訴及假執行之
          聲請均駁回。
    （三）漁之鄉公司之附帶上訴駁回。
    除引用原審之陳述外，另補陳略以：
（一）兩造之合作經營契約並未無附有伊須向漁之鄉公司進貨始
      能使用系爭商標之解除條件，故伊於合作期間內使用系爭
      商標，係經商標權人之同意，不構成侵權行為及違反商標
      法。
（二）伊於93年1月間所退貨部分係93年1月間蔣明毅之進貨，並
      非92年12月以前所進之貨，故原審認伊於93年1月間未再
      訂貨，且於93年1月11日退貨165台斤，理當無存貨等情，
      顯有違誤。
（三）經濟部智慧財產局92年3月6日 (92)智商0246字第9290165
      700號商標核准審定書，尚須經3個月公告期滿未經異議始
      予公告註冊生效，故不得以該函即認定漁之鄉公司已告知
      伊申請註冊登記系爭商標。
（四）兩造並無終止共同合作經營之合意，漁之鄉公司方面亦未
      向伊為終止之意思表示。
（五）系爭商標所製罐標、紙袋係由兩造各出資一半，伊使用於
      兩造共同經營之事業，自無侵害商標權之情事。
（六）漁之鄉公司於93年之營業淨利僅90,235元，92年為35,684
      元，91年為27,748元，足證漁之鄉公司之商標品牌並非卓
      著，原審認其業務上信譽損失為485,000元，顯然過鉅。
四、漁之鄉公司附帶上訴聲明：
    （一）原判決除判命甲○○賠償60萬元及利息之部分外廢棄
          。
    （二）甲○○應再給付漁之鄉公司90萬元及自94年1月3日起
          至清償日止，按年息5%計算之利息。
    （三）甲○○之上訴駁回。
    除引用原審之陳述外，另補陳略以：
（一）伊公司業務代表陳重進於刑案審理中證稱於93年農曆年間
      已向甲○○表示不得再使用伊之商標，且因甲○○已沒有
      向伊進貨，兩造間之合作經營關係當然終止。
（二）甲○○使用系爭商標之包裝袋、罐標等，須以向伊進貨為
      前提，伊方能均分收益，否則失去兩造共同經營合作基礎
      。
（三）伊販售之各式鮭魚鬆早於84年起連續多年獲得相關食品獎
      ，且伊亦已使用系爭商標於各大百貨公司設有專櫃，於食
      品界素有盛譽，甲○○違反商標法行為，傷害伊業務上商
      譽甚大；又伊因甲○○侵權行為尚受有兩造合作之開辦費
      用、銷售盈餘分配款項等等損失，保守估計超出500萬元
      。原審所核商譽損失為485,000元，殊嫌不足。
五、兩造不爭執事項：（見本院卷第106頁反面）
（一）兩造於92年5月間口頭上訂立共同合作經營合約，期間自
      92年5月16日起至94年5月15日止，由甲○○提供第1號攤
      位負責銷售，漁之鄉公司則提供各類魚鬆產品、商標、包
      裝袋罐、相關技術及廣告招牌，費用或利潤均分之方式合
      作經營。
（二）甲○○向漁之鄉公司進貨至92年12月；並於93年1月退貨
      165公斤，漁之鄉公司則提供系爭商標之包裝袋、罐標。
（三）兩造就共同合作經營之營業利潤有進行結算至92年10月底
      。
六、本件依民事訴訟法第463條準用第270條之1第1項第3款規定
    協議簡化爭點，兩造同意以協議方式簡化爭點如下（見本院
    卷第106頁反面、107頁）：
（一）兩造間共同合作經營之合約是否業已終止？
（二）共同經營合約有效期限內，甲○○使用系爭商標之包裝袋
      、罐標等，是否須以向漁之鄉公司進貨為前提？
（三）漁之鄉公司得否請求損害賠償？請求之金額為何？魚鬆類
      產品單價為何？商譽價值為何？
七、法院之判斷：
（一）甲○○使用漁之鄉公司之註冊商標及包裝袋、罐標等，依
      兩造合作模式須以向漁之鄉公司進貨為前提，兩造間共同
      經營之合約業已因甲○○自93年1月停止進貨並辦理退貨
      而合意終止：
   1、依據兩造合作經營模式，由甲○○提供場所負責銷售，漁
      之鄉公司則提供各類魚鬆產品、商標、包裝袋罐、相關技
      術及廣告招牌，費用或利潤則採均分方式（見不爭執事項
      一），顯然漁之鄉公司同意甲○○使用其已註冊之商標圖
      樣、包裝袋罐，與甲○○向漁之鄉公司進貨而對外銷售，
      並均分其營業利潤之結果，兩者互為對價，故如甲○○不
      向漁之鄉公司進貨，漁之鄉公司即不會允許甲○○使用其
      註冊商標銷售貨物，其理至明。故甲○○得使用漁之鄉公
      司之註冊商標及包裝袋、罐標等係以向漁之鄉公司進貨為
      條件。
   2、甲○○自承從93年1 月起未再向漁之鄉公司訂貨，並曾於
      當月退貨165公斤，且兩造就共同合作經營之營業利潤進
      行結算至92年10月底，其行為顯已向漁之鄉公司表明不再
      進貨，而參之漁之鄉公司之業務代表陳重進在宜蘭地方法
      院刑事庭作証所稱「... 甲○○對公司產品不滿意，一再
      退貨，並要求降價，我說招牌及相關費用我都出一半，我
      要他對這部分跟我算清楚，如果他要賣別家公司的貨我也
      沒意見，但商標及標籤、包裝袋及招牌看板字樣應該還我
      ，... 」等語（見本院卷第98、99頁），漁之鄉公司對於
      甲○○之表示已予同意，復要求甲○○應清算費用及返還
      商標、招牌、包裝袋等物，顯然兩造於甲○○在93年1月
      退貨，而漁之鄉公司接受其退貨並要求清算費用及返還商
      標物時，已合意終止系爭合作關係。且比照兩造成立合作
      經營合約時係採取口頭為之，而未訂立書面，則兩造就終
      止系爭合作關係所為之口頭上表示，亦足認為係合意終止
      系爭合作契約。
（二）甲○○未經漁之鄉公司之同意使用其註冊商標，漁之鄉公
      司自得依商標法之規定請求損害賠償：
   1、按未得商標權人同意，明知為他人著名之註冊商標而使用
      相同之商標者，視為侵害商標權，商標法第62條第1款定
      有明文。系爭「Y.C.H.漁之鄉」之商標及圖樣係漁之鄉公
      司依法註冊之商標，已取得商標專用權，並指定使用於肉
      類及其製品等商標法施行細則第49條第29類之商品，商標
      專用期間自92年7月1日起至102年6月30日止；又魚鬆、魚
      脯商品與前開指定使用之商品係屬同類，保護範圍應及於
      魚鬆、魚脯商品，有經濟部智慧財產局商標註冊號數
      00000000號註冊証、92年3月6日（92）智商0246字第
      9290165700號商標核准審定書、96年1月5日（96）智商
      0924字第09680006860號卷在卷可按（見原審卷第13、15
      、172頁）。
   2、甲○○雖與漁之鄉公司之間有共同合作經營關係，自92年
      5月16日起至94年5月15日有權使用漁之鄉公司之系爭註冊
      商標，惟依前所述，兩造間之合作經營關係已於93年1 月
      合意終止，故自終止日起甲○○須再徵得漁之鄉公司之同
      意始得使用系爭註冊商標。查甲○○自93年1月起仍在第1
      號攤位繼續銷售魚鬆等產品，同年9月21日警方對甲○○
      經營之第1號攤位實施搜索，扣得印有「Y.C.H.漁之鄉」
      商標及圖樣之包裝袋7只、罐標2張之事實，為甲○○所不
      爭，並經原審調取本院94年度上易字第1839號刑事卷核閱
      屬實。甲○○雖辯稱不知系爭商標有經註冊登記云云，惟
      漁之鄉公司與甲○○既已就商標使用權事項為約定，而系
      爭商標於商談合作經營前即92年3月6日已經經濟部智慧財
      產局核准審定公告在案，已如前述，衡情漁之鄉公司應已
      就系爭商標業經申請註冊登記之情告知甲○○，甲○○當
      無不知系爭商標有經註冊登記之理。甲○○在兩造之合作
      關係終止後，未再次獲得漁之鄉公司之同意，竟仍繼續使
      用印有該註冊商標之包裝袋、罐標等物，於93年9 月21日
      遭警方在第1號攤位被查獲，其有侵害漁之鄉公司商標權
      之行為，應堪認定。
   3、按商標權人請求損害賠償時，得就下列各款擇一計算其損
      害：一、依民法第216條規定。但不能提供證據方法以證
      明其損害時，商標權人得就其使用註冊商標通常所可獲得
      之利益，減除受侵害後使用同一商標所得之利益，以其差
      額為所受損害。二、依侵害商標權行為所得之利益；於侵
      害商標權者不能就其成本或必要費用舉證時，以銷售該項
      商品全部收入為所得利益。三、就查獲侵害商標權商品之
      零售單價500倍至1500倍之金額。但所查獲商品超過1500
      件時，以其總價定賠償金額。商標法第63條第1項定有明
      文。又商標專用權人依前條規定請求損害賠償時，得就上
      開3款之計算賠償方式選擇其一為主張，法院不得任意摒
      棄其主張，改依其他方式計算其損害，此有最高法院86年
      度台上字第2949號判決意旨參照。經查：漁之鄉公司主張
      甲○○於93年9 月21日遭警查獲仿冒包裝袋7只、罐標2張
      ，應以此作為查獲侵害商標商品之零售單價計算損害賠償
      數額等語，然上開扣案之罐標及包裝袋，其內均未裝有商
      品，尚難單以查獲之件數（計9件）作為商品零售單價之
      計算基礎。惟甲○○進貨暨販售魚鬆、魚脯商品時，概以
      每台斤計價，另甲○○於93年9 月21日遭警查獲前，與顧
      客林立維論價時亦以台斤為單位，且罐裝魚鬆或魚脯每罐
      重量即為1台斤，再其所開立之發票亦係記載每台斤若干
      元等情，有由甲○○經營之攤位所開立之統一發票2紙、
      顧客林立維所攝光碟譯文、進貨明細表可按（見本院94年
      度上易字第1839號刑事案件警詢卷第41頁以下、原審卷第
      129頁以下），應可認零售單位係以每台斤計算之。甲○
      ○所僱請之訴外人張展維於93年7 月31日與林立維論價時
      ，係表明1台斤230元，有前揭光碟譯文可為參佐（見本院
      94年度上易字第1839號刑事案件警詢卷第42頁），則依漁
      之鄉公司所主張之500倍計算，其損害應為115,000元（計
      算式：230×500＝115,000）。
   4、末按，商標法第63條第3項規定，商標權人之業務上信譽
      ，因侵害而致減損時，並得另請求賠償相當之金額。而按
      所謂業務上信譽，原即屬抽象存在之概念，其損害並無法
      具體計算，性質上與民法第195條第1項規定之名譽被侵害
      之賠償相當，不以實際受有損害為要件，否則即無從與商
      標法第61條規定之損害賠償請求權相區隔（最高法院85年
      度台上字第266號判決意旨參照）。又商標之作用，乃在
      表彰自己所生產、製造、加工、揀選、批發或經紀之商品
      ，以使一般購買者認識該商標之產品，並藉以辨識商品之
      來源與信譽（最高法院83年度台上字第2321號判決意旨參
      照）；是依一般經驗法則，此侵害商標權之行為，直接影
      響商標權人對於商標之使用，更減少商標權人在同一時地
      販賣商標產品獲利之機會，對於商標權人業務上之信譽，
      顯有減損。甲○○與漁之鄉公司訂立系爭共同經營合約，
      以具有漁之鄉公司商標之包裝、廣告招牌為約定主張內容
      ，足徵漁之鄉公司「Y.C.H.漁之鄉」商標於消費市場上具
      有其一定之形象，甲○○擅自使用漁之鄉公司商標專用權
      之侵害行為，足以破壞漁之鄉公司以商標建立與消費者間
      信賴關係，堪信對漁之鄉公司業務上信譽有所減損，是漁
      之鄉公司請求甲○○賠償損失，於法有據。查，系爭共同
      經營合約係以經銷漁之鄉公司之產品為業，而甲○○擅自
      使用漁之鄉公司之商標販售之時間自93年1月起至93年9月
      21日約8 月餘，販售地點僅在宜蘭縣烏石港，以及漁之鄉
      公司資本額500萬元，於83年設立（見原審卷第12頁之營
      利事業登記證），以及漁之鄉公司91-93年之實際營業狀
      況，其於93年之營業淨利為90,235元，92年為35,684元，
      91年為27,748元，有各該年度之營利事業所得稅申報書（
      即損利及稅額計算書）在卷可按（見本院卷第78、103 、
      109頁），難認漁之鄉公司業績優良，且漁之鄉公司亦未
      舉証証明其商譽卓著，以及商譽之客觀價值，故本院認其
      因此所受之信譽損失應為150,000元（比較其營業淨利）
      ，逾此部分之請求，顯然過鉅，不應准許。
八、綜上，漁之鄉公司依商標法規定請求甲○○給付265,000元
    （115,000＋150,000＝265,000）及自起訴狀繕本送達翌日
    即94年1月3日起至清償日止按年息5%計算之利息為有理由，
    應予准許；逾上開金額之請求，為無理由，應予駁回。原審
    就前開265,000元本息部分所為甲○○敗訴之判決，於法並
    無違誤，甲○○上訴指摘原判決此部分不當，求予廢棄改判
    ，為無理由，至於不應准許部分（即1,500,000-265,000＝
    1,235,000元），原審就金額335,000元（即600,000-265,
    000＝335,000）本息部分所為甲○○敗訴之判決，尚有未洽
    ，甲○○上訴指摘原判決此部分不當，求予廢棄改判，為有
    理由，至於原審就金額900,000元本息部分所為漁之鄉公司
    敗訴之判決，尚無不合，漁之鄉公司附帶上訴指摘原判決此
    部分不當，求予廢棄改判，為無理由。
九、本件事証已臻明確，兩造其餘攻擊防禦方法及未經援用之舉
    証，經本院詳加審酌後，認與判決結果不生影響，爰不一一
    論述，附此敘明。
據上論結，本件甲○○之上訴為一部有理由，一部無理由，漁之
鄉公司之附帶上訴為無理由，依民事訴訟法第449條第1項、450
條、第78條、第79條，判決如主文。
中　　華　　民　　國　　96　　年　　10　　月　　17　　日
　　　　　　　　　民事第十四庭
                        審判長法　官  張  蘭
　　　　　　　　　　  　      法　官  袁靜文
        　　　　　　　        法　官  黃麟倫
正本係照原本作成。
不得上訴。
中　　華　　民　　國　　96　　年　　10　　月　　17　　日
　　　　　　　　　　　　　　　書記官  應瑞霞
